【裁判字號】    88,自更,1
【裁判日期】    890601
【裁判案由】    詐欺
【裁判全文】
臺灣高雄地方法院刑事判決                            八十八年度自更字第一號
    自  訴  人  戊○○
    自訴代理人  丁○○
    被      告  丙○○
右自訴人因詐欺案件，不服本院八十七年度自字第一六六號中華民國八十七年十月十
三日第一審裁定，提起抗告，經臺灣高等法院高雄分院於八十七年十一月三十日撤銷
原裁定發回更審，本院判決如左：
    主  文
丙○○無罪。
    理  由
一、自訴意旨略以：自訴人戊○○於民國八十二年十一月間，經掮客乙○○介紹，向
    被告丙○○購買土地。詎被告明知其向林務局承租造林，位於旗山事業區第五十
    六林班地第三八四號土地上之國有林地，與自訴人合法之佔用地並不相鄰，竟仍
    意圖為自己不法之所有，向自訴人佯稱：伊向林務局所承租緊靠在自訴人土地之
    後上方，面積有０．一一公頃，願以新台幣（下同）三十萬元出讓承租權云云，
    並出示「台灣省國有森林用地出租造林契約書」（下稱造林契約書）予自訴人觀
    看，以實其說，使自訴人不疑有他，遂陷於錯誤，而與被告簽約並付清價款。期
    間雙方為確定被告現實占有，出讓予自訴人之林班地（約如複丈成果圖Ａ、Ｂ部
    分；下稱系爭林班地）經界，並先後由被告親自引導自訴人及自訴人僱用之整地
    工人陳振春、王信雄至現場整地，構築工寮。迨整地構工完成後，自訴人又將系
    爭林地渡與案外人甲○○，並向林務局屏東林區管理處（下稱林務局）另換新租
    約與甲○○在案。嗣於八十六年間，林務局以甲○○竊佔上開林班地為由，訴經
    臺灣高雄地方法院檢察署檢察官偵查起訴，經本院以八十六年度易字第八四０六
    號刑事案件審理，自訴人始知向被告購買，經自訴人現實點交予甲○○佔用之系
    爭林班地，與造林契約書上所載之地點根本不同，自訴人方知被告是故意指界錯
    誤，而詐取自訴人三十萬元，因認被告涉有刑法第三百三十九條第一項之詐欺取
    財罪嫌。
二、訊之被告丙○○固承認有出售並引導自訴人勘查雙方締約購買之土地，並將承租
    權資料交由自訴人換約等事實，惟堅決否認有何詐欺犯行。辯稱：伊賣給戊○○
    的地不是戊○○說的這塊，而是隔壁種有麻竹的地，伊在上面種植麻竹已有多年
    ，是介紹人乙○○主動問起伊是否願讓渡他人，伊才經乙○○之介紹將轉讓系爭
    林班地予自訴人占有，並交給自訴人向林務局換約之相關讓渡資料，伊不知道所
    占有之系爭林班地與所讓渡有承租權之０．一一公頃之林班地不相同，伊沒有詐
    欺故意等語。
三、按刑法第三百三十九條第一項詐欺罪之成立，以意圖為自己或第三人不法所有，
    以詐術使人將本人或第三人之物交付為要件。所謂以詐術使人交付，必須被詐欺
    人因其詐術而陷於錯誤，若其所用方法，不能認為詐術，亦不致使人陷於錯誤，
    即不構成該罪，最高法院四十六年台上字第二六０號判例可資參照。經查：
（一）自訴人所稱本件買賣標的之系爭林班地，與被告陳稱為本件買賣標的，緊鄰上
      開林班地，現實尚種有麻竹之土地，及被告向林務局承租造林之旗山事業區第
      五十六林班地三八四號土地三者，各座落於不同地點，分別為不同土地；其中
      系爭林班地與被告所指之買賣標的，現實種有麻竹之土地二者約略相鄰，中以
      水泥檔土牆及土溝分隔；至被告向林務局所承租之第三八四地號土地則與該二
      塊土地相去甚遠，無路可通，此經本院先後至現場勘驗無誤，並制有勘驗筆錄
      二份、手繪現場簡圖三幅、照片九張，另囑託高雄縣美濃地政事務所實地測量
      ，制有複丈成果圖等件附卷可稽（其中系爭林班地位置約為複丈成果圖Ａ、Ｂ
      部分；至被告所指土地位置因通視不良，無法測量）。
（二）自訴人雖指稱：當初雙方約定買賣標的之土地應係系爭林班地云云。惟查，證
      人即向自訴人承購系爭林班地含自訴人占有之鄰地者甲○○證稱：乙○○在另
      案中指的界線在刺竹與麻竹中間土溝；乙○○在（另案）開庭中在照片上稱包
      括小木屋，到了現場勘驗才改說是刺竹與麻竹間的溝部分，麻竹的部分是丙○○的等語，嗣經本院命其繪圖標示結果，核與被告所繪簡圖中標示之方位相符
      （本院八十九年二月一日筆錄），佐以甲○○於另案狀稱：證人丙○○、乙○○指界水溝處均為卷附丙○○繪製指界圖說「刺竹」與「麻竹」中間，而非戊○○所陳報相片所劃位於系爭小木屋坐落土地（即系爭林班地）中間，該處右
      側即為丙○○承租地，而與系爭小木屋無涉等語（本院八十七年度自字第三二
      一號戊○○詐欺案件八十七年九月二十五日補充自訴理由狀），堪信甲○○指
      界所在非虛。而證人乙○○先後於另案中證稱：（丙○○）說有麻竹的地方就
      是他的地；就以水溝為界的竹林；看的地方有麻竹，以水溝為界，種麻竹的地
      方為租的等語（本院八十七年度自字第三二一號戊○○詐欺案件八十七年九月
      十四日筆錄；本院八十七年度重訴字第二九三號返還價金事件八十七年八月二
      十五日筆錄），參以被告陳稱：土地買賣以麻竹地為界等語（八十九年一月二
      十六日筆錄），足認本件買賣標的地點因乏具體界線，乃以被告現實種植麻竹
      之範圍為其基準。又被告所指土地上栽種麻竹，土溝另側則栽種刺竹，此經本
      院到場履勘無誤，其上植物涇渭分明，應無混淆之虞。兩相對照，本件買賣標
      的地點應係被告所述方位無訛；自訴人所述指界地點云云，尚難採取。
（三）證人乙○○固於另案中先後證稱：以水溝為界云云，惟其在本院及另案中先後
      陳明：要到現場才知道（地點），照片中無法看清楚等語（八十九年一月二十
      六日筆錄、本院八十七年度自字第三二一號許修明詐欺案件八十七年九月十一
      日筆錄），而其在本院另案審理時現場勘驗結果，所指地點與被告所述相符，
      已如前述，另經本院於八十九年一月二十六日證人到庭作證後，當庭定期勘驗
      並告知證人到場指界，證人又無故未到，無從傳訊。是自應以證人在現場就現
      地指述結果，較為可信。另證人庚○○於本院審理時先後稱：丙○○說地是他
      的，缺錢才賣出；伊估價時戊○○告訴伊地是向丙○○買的，去時看過一次丙○○，但沒有講過話等語（八十八年三月二十九日、八月十六日筆錄），顯然
      出入甚大；而證人何錦榮庭證稱：是戊○○告訴伊丙○○賣的土地等語（八十
      八年八月十六日筆錄），則係得自自訴人之傳聞，均不足為不利被告之認定甚
      明。
（四）該土地上確有種植麻竹，且均甚茂盛，此如前述，顯非短短數年間所得栽成，
      是被告所辯，伊從六十年就在該土地上種植麻竹了等語，應堪信實。從而被告
      主觀上既不知其耕作之土地，與向林務局承租之三八四地號土地非屬相同，亦
      無從任期主觀上有何詐欺犯意。
（五）自訴人於自訴狀所稱之合法佔用地，即已死亡之黃天來所竊佔，坐落於高雄縣
      六龜鄉文武村旗山區第五十六林班地，面積約三二三四平方公尺之土地，此據
      自訴人於另案自承在卷（本院八十七年度自字第三二一號戊○○詐欺案件八十
      七年九月十一日筆錄），向被告購買林地承租權並非第一次，而自訴人購買林
      地承租權之目的，係為建屋或轉讓他人或其他用途，均與被告無涉。末查證人
      即林務局職員己○○、趙望孚、吳嘉彥分別證稱：承租地不能蓋小木屋；伊不
      知情；丙○○只承租一塊地等語（八十八年三月二十九日、四月二十三日、六
      月二十一日筆錄）；又證人陳振春於本院八十七年度自字第一六六號刑事案件
      中，於本院八十七年七月二十三日審理時，證稱：伊不知道土地買賣的事等語
      ，均不足為被告不利之認定。
（七）綜上所述，本件被告於買賣伊始，即已現實指界予自訴人，已難謂被告於買賣
      當時，對自訴人施用詐術；而上開地點與被告所承租之三八四地號土地固為不
      同所在，然此或係當初鑑界有誤，則如前述，亦難謂被告主觀上有何詐欺犯意
      ；況自訴人經被告指界，猶願購買，其並無陷於錯誤可言，殊堪認定。本件顯
      係民事糾紛。此外，復查無其他積極證據，足資認定被告有何詐欺之不法犯行
      。被告犯罪尚屬不能證明，依上說明，自應為無罪之諭知。
據上論斷，應依刑事訴訟法第三百零一條第一項，判決如主文。
中    華    民    國      八十九     年       五       月     三十一    日
            臺灣高雄地方法院刑事第三庭
                                        法  官  簡  志  瑩
右正本證明與原本無異。
如不服本判決，應於判決送達後十日內，向本院提出上訴狀。
                                        書記官  林  宜  正
中    華    民    國      八十九      年       六       月      一      日


司法院資訊處製作；財團法人民間司法改革基金會備份。
